【裁判字號】    98,重訴,135
【裁判日期】    990830
【裁判案由】    損害賠償
【裁判全文】
臺灣臺中地方法院民事判決  98年度重訴字第135號
原      告  立壕有限公司
法定代理人  丙○○
訴訟代理人  李慶松  律師
複  代理人  蔡瑞麒  律師
被      告  甲○○
被      告  乙○○
前列2人共同訴訟代理人
            張績寶  律師
前列2人共同複代理人
            張瓊文  律師
            陳夏毅  律師
            蘇若龍  律師
上列當事人間損害賠償事件，本院於民國99年8月16日言詞辯論
終結，判決如下：
    主      文
被告應連帶給付原告柒佰壹拾貳萬捌仟玖佰零元，及自民國九
十七年八月二十日起至清償日止，按年息百分之五計算之利息。
訴訟費用由被告連帶負擔。
本判決於原告以新臺幣貳佰拾捌萬元供擔保後，得假執行。但
被告如以新臺幣貳佰零肆萬伍仟貳佰肆拾壹元為原告預供擔保，
得免為假執行。
    事實及理由
一、原告起訴主張：被告甲○○係設在臺中縣烏日鄉○○路132
    之6號「游德成有限公司」（以下簡稱游德成公司）之登記
    負責人，其子即被告甲○○為實際負責人。被告2人於民國
    96年12月12日16時10分許，在該公司廠房門口作業時，均明
    知其所經營買賣之化工原料「甲苯溶劑」，具有高度易燃性
    ，為第4類易燃液體，原應注意保存，避免傾洩、溢流，更
    應避免與靜電、火焰、火花、熱及引火源接觸，且依當時情
    形亦無不能注意之情事，竟疏未注意，不慎將桶裝「甲苯溶
    劑」液體傾倒地面，並沿傾斜路面往對面同路132之1號之原
    告廠房方向溢流，進而接觸不明熱源或火源後，引發火勢，
    迅即鑄成大火，造成原告所有廠房北側棚架中段嚴重燒毀、
    坍塌，烤漆浪皮結構嚴重燒毀、變色、變形，廠房存放之耐
    燃PVC踢腳板、線板遭燒失嚴重炭化及原告所有之車號ST-43
    79號自小貨車車頭燒燬、車斗底盤部分電線被覆及塑膠組件
    受燒軟化，爰依侵權行為之法律關係，請求判決如主文第1
    、2項所示，並陳明願供擔保，請准宣告假執行。
二、被告則以：(一)甲苯之性質屬「易揮發性」溶劑，縱有部分傾
    倒於兩造廠房間之空地上，亦早已於火災發生前揮發殆盡，
    何況被告係以清水清洗舊油槽，不可能是造成本件火災之原
    因，更何況甲苯雖可燃，但不易被點燃，加上甲苯的揮發速
    率常數1.67mq/（min.平方公尺），比苯的0.78 mq/（min.
    平方公尺）大。論理上，當本件火災發生時，縱兩造廠房間
    地上有殘留之甲苯溶劑，亦早已揮發完畢，復以現場又無證
    據可資證明被告所有之甲苯有被點燃之跡象，應不能僅以被
    告廠房內有甲苯一節，即認與本件火災之發生原因有關。況
    被告係以清水清洗舊油槽，並非利用甲苯為原料，且本件火
    災發生時，現場亦未有人聞到甲苯燃燒時刺激性氣味，更難
    認為被告以清水清洗舊油槽一事，與原告公司內發生火災一
    事有何關連性，更難認定與火勢延燒至原告之廠房間，而可
    認定有何因果關係。被告實際欲清理之舊油槽內容物為「尿
    素膠」（Urea Resin Adhesive），其特性為水溶性良好，
    容易刷洗，不易為一般溶劑所作用，非屬易燃物質，況且該
    尿素膠一旦與身體有接觸，僅需以肥皂及清水沖洗即可，安
    全性甚高，無須以甲苯等溶劑作為清洗之工具。而原告公司
    所存放之產品「聚氨脂」、「香蕉水」、「油漆」及其他原
    料、溶劑等物品，本身即為易燃物，無法排除該公司人員本
    身管理不慎而導致火災之可能。(二)又被告乙○○僅係游德成
    公司之登記名負責人，並未插手公司事務，且於本件火災發
    生時，並未在游德成公司內親自參與鐵桶清理之相關過程。
    縱使被告乙○○曾經參與事後將油槽內之鐵銹、泥土和殘餘
    之水清出之工作，並無積極之證據可資證明係乙○○引燃易
    燃性甲苯溶劑，自無從為此不利於乙○○之認定。又本件刑
    事部分，檢察官雖以被告乙○○涉犯公共危險罪嫌提起公訴
    ，業經臺灣臺中地方法院以98年度易字第3080號刑事判決判
    處乙○○無罪；嗣經檢察官提起上訴，亦經臺灣高等法院臺
    中分院以99年度上易字第37號刑事判決駁回上訴，故被告乙
    ○○自無須負侵權行為損害賠償責任等語置辯，請求駁回原
    告之訴及假執行之聲請，並陳明如受不利判決，願供擔保，
    請准宣告免為假執行。
三、本件原告主張被告甲○○係設在臺中縣烏日鄉○○路132 之
    6號「游德成公司」之登記負責人，其子即被告甲○○為實
    際負責人之事實，為被告所不爭執，此部分事實，堪信為真
    實。至原告主張被告2人於96年12 月12日16時10分許，不慎
    將桶裝「甲苯溶劑」液體傾倒地面，並沿傾斜路面往對面同
    路132之1號之原告廠房方向溢流，進而接觸不明熱源或火源
    後，引發火勢，迅即鑄成大火，造成原告所有廠房北側棚架
    中段嚴重燒毀、坍塌，烤漆浪皮結構嚴重燒毀、變色、變形
    ，廠房存放之耐燃PVC踢腳板、線板遭燒失嚴重炭化及原告
    所有之車號ST-4379號自小貨車車頭燒燬、車斗底盤部分電
    線被覆及塑膠組件受燒軟化之事實，固據其提出臺灣高等法
    院臺中分院98年上易字第546號刑事確定判決(下稱系爭確定
    判決)、臺灣臺中地方法院檢察署檢察官98年度偵字第17526
    號起訴書等件為證，惟為被告所否認，並以前詞置辯。經查
    ，本院依職權調閱系爭確定判決卷證：
  (一)依卷附臺中縣消防局火災原因調查報告書所示：「五、火災
    原因研判：(一)起火處之研判：1.依「現場燃燒後狀況」所述
    ，光明路112號及112之1號均以靠北側附近受燒程度較為嚴
    重，顯然係以遭受來自北側光明路132之1號火流之延燒。光
    明路132之2號亦遭受延燒，僅西側牆面附近輕受波及。而以
    光明路132之1號受燒程度最為嚴重，廠房內存放的線板等貨
    物嚴重炭化、燒失。另由高處俯視現場，整個建物結構亦以
    光明路132之1號坍塌程度最為嚴重。2.救災開挖破壞前發現
    光明路132之1號北側的棚架中段附近有嚴重受力坍塌情形，
    烤漆浪版結構嚴重受燒變色、變形，棚架下耐燃的PVC踢腳
    板亦有嚴重炭化、燒失的情形。又於附近發現滅火器，可見
    火災初期此處附近確有滅火行為。3.勘查時發現光明路132
    之1號及光明路132之6號間道路附近，發現有疑似易燃性液
    體於路面上燃燒之情形，詳細情形：(1)小貨車ST-4379號：
    車頭燒毀，車斗底盤並無明顯的燃燒情形，但經檢視，卻發
    現車斗底盤部分電線被覆及塑膠組件有受燒軟化之情形。(2)
    休旅車5J-1616號：車身外表受燒情形經檢視底盤後，發現
    底盤呈現均勻燻燒之情形，可燃燒的塑膠類組件有受燒軟化
    、滴熔。北側之鐵桶外表亦有燻燒情形，致鐵桶外表及一旁
    的鐵捲門燻黑。地面上的橡膠墊及布料亦有受燒炭化之情形
    。
    (3)光明路132之1及132之6號間的道路上發現有橡膠墊，亦有
    受燒炭化之情形。而光明路136之6號大門內西側地面上擺放
    的塑膠類容器，發現有異常的受燒軟化之情形。4.經訪談火
    災關係人所述，均稱最初起火點均位於光明路132之1號及
    132之6號間之道路附近，並無屋內燃燒之情形之紀錄。綜合
    上述分析，研判光明路132之1及132之6號間之道路發生易燃
    性液體大範圍燃燒之情形，為最初起火點。(二)起火原因研判
    ：1.本案於起火點附近分別採樣6處證物，送內政部消防署
    鑑定，鑑定出證物2、4（證物2位於132之6號大門前，證物4
    位於道路中央）內含有甲苯溶劑、其餘證物1、3、5、6 內
    含有甲苯溶劑及汽油類促燃劑（詳如內政部消防署火災證物
    鑑定報告。由上述分析顯示，起火點132之1號及132之6號間
    道面上，火災前確有易然性液體甲苯溶劑傾倒燃燒的情形。
    2.勘查時發現132之6號廠房內發現各式大小儲槽及容器，最
    初游姓父子均辯稱，廠內除了約有20桶工業酒精外，儲槽皆
    為空桶，未儲存其他甲苯溶劑，現場整理清理中的儲槽亦未
    有電焊切割情事（詳如談話筆錄）。但經實際勘查，卻發現
    儲槽內有儲存甲苯，另於東側鐵門捲旁發現電焊機，整理清
    理中的儲槽亦有電焊情形。另由游姓父子於現場及筆錄上之
    供詞，均未觸及起火點附近有易燃性液體燃燒的情形，與現
    場燃燒現象不符，顯然，游姓父子的供述有所保留。3.本案
    火災前起火點確有易燃性液體燃燒的情形。復據132之1號員
    工林家豪、郭家鳳於現場供稱，聽到外面人喊失火了，跑出
    來看時看到地面上有易燃性液體燃燒的現象，房東的兒子說
    是東西傾倒引燃，並於談話筆錄做相同的供述（詳如談話筆
    錄）綜合上述分析，研判起火原因不排除易燃性甲苯溶劑傾
    倒處理不慎而引燃之可能性。」（見中縣烏警偵字第0970
    0010637號卷第1-3頁），且證人林家豪即立壕公司之員工於
    警詢時證稱：「當時我和公司的小姐在辦公室裡，我人在門
    口，突然聽到外面有人喊失火了，我頭抬起來看到大門外的
    視線範圍都是火了，我跑到工廠大門外，看到工廠大門外與
    對面之間的地面液態的範圍全部都是火，對面132-6有幾個
    人（2至4人）拿滅火器在滅他們的馬自達休旅車以及地面的
    火，有1至2人也拿滅火器跑過來要滅我們公司前的小貨車與
    木材堆附近的火，我看了一下小貨車附近的火勢，就跑進去
    工廠裡面拿滅火器，撲救公司前的貨車與木材堆間的火勢，
    因為當時的火感覺是液態的液體在燃燒，無法撲滅，火焰就
    從木材堆透過鐵皮屋與屋頂間的範圍往工廠內蔓延」、「我
    跑出來看火勢有多大時，他們（指光明路132-6號之人員）
    其中一人說：『對不起，我們東西倒掉了。』」、「我從中
    午約12時半左右送貨回來時，已經看見他們在門口清洗大鐵
    桶的外部，用水沖洗時流下的污水，油漬擴散到整個路面及
    公司前較低的範圍，也就是一開始火災時地面上燒的範圍，
    當時我還沒有聞到異味，當我下午3點半左右送貨回來時，
    有聞到一股很重的化學藥味，當時他們人員在他們廠內門口
    附近，我沒有注意到他們在做什麼」等語（中縣烏警偵字第
    097000 10637號卷第38-40頁），證人郭嘉鳳即立壕公司之
    員工：「我在屋內聽到屋外有人喊著火了，我和同事林家豪
    及謝秀燕一齊衝出辦公室，看到公司門外馬路上有一團火，
    正往公司方向延燒，當時有看到房東的兒子及員工拿滅火器
    在滅火，同時跟我們解釋因為有東西倒下來，就起火了，我
    有看到地面有一片的液態物，已經流到我們貨車下及踢腳板
    附近，同時有起火。因踢腳板堆緊靠廠房，我們覺得有危險
    就到屋外，看到對面門口旁的車子也有著火，有看到對面員
    工在滅車子的火，及公司貨車與踢腳板的火，當時我公司廠
    房內還未著火，火災發生時房東的兒子有到我公司辦公室，
    拜託我們趕快打119電話報案」等語（見中縣烏警偵字第
    09700010637號卷第42、43頁），是證人所述與火災件事報
    告書互核相符，堪認96年12月12日在光明路132之1號及132
    之6號間之道路確有傾倒液態物品，並因傾倒液態物品引起
    火災之情事發生。
  (二)而被告甲○○於警詢時稱：「（問：火災發生前你在做何事
    ？）答：我在132之6號門口用水清洗油槽，清洗完後將油槽
    內積水倒在臺中縣烏日鄉○○路132之6號地上。（問：何時
    將油槽積水倒在臺中縣烏日鄉○○路132之6號地上？）從火
    警發生當天13時許倒至發生火警為止。（問：倒積水時地面
    狀況如何？）答：我還沒洗油槽時地面是乾燥的，我在倒油
    槽積水時路面只有我清洗油槽之水而已。（問：有否看見道
    路上有否其他人傾倒液體或載運液體從該處經過？）答：我
    沒看到有人在道路上傾倒液體，有沒有人載運液體從該處經
    過我不清楚。（問：是否發現有其他人員清洗物品？）答：
    並沒有其他人清洗物品。...」（97年1月18日於臺中縣警察
    局烏日分局偵查隊調查筆錄，見中縣烏警偵字第0970001063
    7號卷第2頁），是以火災發生前，光明路132之1號及132之6
    號之地面原為乾燥無積水之狀態，俟被告於該處傾倒清洗油
    槽所清出之液體之後，隨即發生火災，足見被告甲○○於該
    處傾倒清洗油槽之液體與本件火災之發生具有相當因果關係
    。被告雖抗辯其係用清水清理油槽，不致於釀成火災云云，
    並舉林金全、魏秋水之證詞為證。惟依照臺中縣消防局承辦
    人員於起火點附近分別採取6處證物（即光明路132之1號前
    採取地面水泥塊、布料、柏油塊及泥土），送至內政部消防
    署鑑定，經其使用HP6890 GC 5973MSD儀器，於鑑定前以靜
    態式頂空濃縮法（ASTM 1412）處理後取得萃取液，再注入
    氣象層析質譜法（ASTM 1618）分析，其鑑定結果關於採集
    於光明路132-6號大門前採取之地面水泥塊及布料，及道路
    中央處之地面水泥塊內含有甲苯溶劑，其餘證物則含有甲苯
    溶劑及汽油類促燃劑，此有內政部消防署火災證物鑑定報告
    附卷可參，足證被告甲○○於該處傾倒之液體中含有甲苯之
    成分。證人林金全雖證稱油槽用清水清洗即可；證人魏秋水
    亦證稱如果鐵桶有甲苯的話，焊接會爆炸等語，惟證人林金
    全與魏秋水均未在場全程目睹被告甲○○等三人清理油槽，
    因此證人林金全及魏秋水之證詞尚不足做為有利於被告甲○
    ○等三人之認定。是被告抗辯僅以清水清洗油槽，不足採取
    。另外，被告雖質疑本件火災尚無法排除他人縱火、他人過
    失或立壕公司內部管理不慎等原因，除未具體舉證以實其說
    ，且依照現場事證，並無被告等所辯事實之跡象可循，是渠
    等此部分抗辯亦難採信。
  (三)又被告甲○○於警詢供稱：「今天（即12月12日）早上買了
    一個空油槽，約在上午11點載回家，就在工廠之鐵捲門前用
    洗車機洗油槽，洗到約下午1至2點，將油槽放置於廠內地面
    ，我和父親（乙○○）、弟弟（游景文）就繼續作善後工作
    ，將油槽內之鐵銹、泥土和殘餘之水清出」、「清出之污水
    到鐵門外倒出時，從地面之水漬看到前面有火光，位置很靠
    近我的車（5J-1616），我就趕緊要移開我的車，靠近時發
    現我的車前保險桿已經著火，我將車子移到我的廠房鐵捲門
    旁，下車後大喊失火了，拿鐵門內側的滅火器到132-1前小
    貨車後方，往小貨車與木材堆之間撲救」（見中縣烏警偵字
    第09700010637號卷第28、29頁），復於檢察官訊問時供稱
    ：「（問：火警發生前，你出去外面發現火警時，游景文在
    作何事？）他跟我爸在工廠內做油槽外觀的處理，油槽外觀
    的土是用水及洗車機沒法洗的，我爸和我弟在裡面用水及抹
    布在擦拭」等語（見97年度偵字第3808號卷第61、62頁）；
    訴外人游景文於警詢時則供稱：「我大約9點許到工廠上班
    ，約30分鐘後到附近大慶街工場載一只鐵桶回工廠」、「我
    將鐵桶載回工廠後，放在工廠前（南側）車道上，拿水龍頭
    水沖洗車上鐵桶外側灰塵，然後將鐵桶載進工廠內，利用天
    車吊放在廠房中間部分，接著利用洗車機接水配合鐵刷去除
    鐵桶部分鐵銹」等語（見中縣烏警偵字第09700010637號卷
    第34、35頁），復於檢察官訊問時供稱「（問：火警發生前
    你在工廠內何地作何事？）在運回來倒在地上的油槽那裡，
    在清洗油槽外觀，油槽放在廠房中間距離辦公室旁鐵捲門約
    5、6公尺遠，我是用清水及抹布清洗油槽。」（見臺中地檢
    署97年度偵字第3808號卷第58頁）；被告乙○○則於警詢陳
    稱：「我約10點和我兒子（游景文）開貨車出門，並將焊接
    工人和容器桶約11點載回到工廠，倒車進內側大門（因廠房
    內地勢較高較易清洗），把大型儲槽容器桶蓋子打開後，由
    我兒子甲○○用洗車機吸水清洗外觀，我和小兒子（游景文
    ）在空地打掃停車場，後來我兒子告訴我大型儲槽容器已經
    洗好，要我把車開進去；我便倒車開進廠內，我兒子用天車
    吊高後，我再把車子開去靠近洗手臺附近（洗車位置），我
    就去收拾東西我和小兒子在擦拭大型儲槽容器，電焊師父說
    這一點工作我就把他焊一焊我要先走，所以他就焊完後工具
    放在工廠門便由他同事載走」等語（見中縣烏警偵字第0970
    0010637號卷第24、25頁），是依照被告及訴外人游景文所
    述情形，本件應係由訴外人游景文及被告乙○○先將所購買
    之鐵桶載回工廠後，先由被告甲○○進行外觀清洗，之後再
    由被告2人及訴外人游景文共同處理清洗後之後續過程直至
    發生火災為止，參酌證人林家豪及郭嘉鳳於火災發生後所目
    睹之情形，被告甲○○於清洗鐵桶外觀後，被告2人及訴外
    人游景文均於現場繼續處理清理油槽之工作。是被告抗辯僅
    甲○○一人處理油槽清理工作云云，應非可採。
  (四)從而，被告主張被告2人於96年12月12日在光明路132-6號廠
    房內清洗內含液體甲苯之儲槽及容器，而將洗出之甲苯液體
    任意傾倒在光明路132-6號與132-1號間之道路上，致於同日
    16時9分許起火燃燒，火勢並經由132-1號延燒至112-1號廠
    房內，使原告存放在其內之機器設備及原物料等物燒毀而
    受損害，堪信為真實。被告雖抗辯檢察官雖以被告乙○○涉
    犯公共危險罪嫌提起公訴，業經本院以98年度易字第3080號
    刑事判決判處乙○○無罪；嗣經檢察官提起上訴，亦經臺灣
    高等法院臺中分院以99年度上易字第37號刑事判決駁回上訴
    ，惟刑事訴訟所調查之證據，及刑事訴訟判決所認定之事實
    ，非當然有拘束民事訴訟判決之效力，有最高法院38年穗上
    字第87號判例可參，是難以上開刑事判決之結果，即認定被
    告乙○○不負本件火災之侵權行為責任，附此敘明。
四、按因故意或過失，不法侵害他人之權利者，負損害賠償責任
    ；數人共同不法侵害他人之權利者，連帶負損害賠償責任，
    ，民法第184條第1項、第185條第1項前段分別定有明文。又
    民事上之共同侵權行為（狹義的共同侵權行為，即加害行為
    ）與刑事上之共同正犯，其構成要件並不完全相同，共同侵
    權行為人間不以有意思聯絡為必要，數人因過失不法侵害他
    人之權利，苟各行為人之過失行為，均為其所生損害共同原
    因，即所謂行為關連共同，亦足成立共同侵權行為，依民法
    第185條第1項前段之規定，各過失行為人對於被害人應負全
    部損害之連帶賠償責任，有最高法院67年臺上字第1737號判
    例可參。被告2人於96年12月12日在光明路132-6號廠房內清
    洗內含液體甲苯之儲槽及容器，而將洗出之甲苯液體任意傾
    倒在光明路132-6號與132-1號間之道路上，致於同日16時9
    分許起火燃燒，火勢並經由132-1號延燒至112-1號廠房內，
    使原告存放在其內之機器設備及原物料等物燒毀而受損害，
    如前述，足認被告係過失不法侵害原告之財產權，依上開規
    定，被告自應負侵權行為損害之連帶賠償責任。而原告財物
    損害，經兩造合意後送請華聲企業發展鑑定顧問有限公司鑑
    定結果，認：「系爭火災中原告所受財物損失之數額：1.高
    密度線板NT$ 2,133,091元。2.PU線板NT$4,266, 182元。3.
    PVC踢腳板NT$355,515元。4.電腦、冷氣NT$18,600元5.木質
    線板NT$14,221元。6.壁飾錢框NT$14,221元。7.壁飾NT$213
    ,309元。8.燈盤NT$113,764元。財物損失總金額NT$7,128,
    903元」，有該公司99年7月14日華聲字第14710號函附鑑定
    報告書一份在卷可稽，復為被告所不爭執，是原告主張其所
    受損害為7,128,903元，亦堪信為真實。
五、綜上所述，原告依侵權行為損害賠償之法律關係，請求被告
    連帶給付7,128,903元，及自起訴狀繕本送達被告翌日即97
    年8月20日起至清償日止，按年息5%計算之利息，為有理由
    ，應予准許。
六、兩造各自陳明願供擔保聲請宣告假執行及免為假執行，經核
    均與法律規定相符，爰分別酌定相當擔保金額准許之。
七、本件判決之基礎已為明確，兩造其餘爭執事項、攻擊、防禦
    方法及舉證，經審酌後核與判決結果無影響，爰不逐一論述
    ，附此敘明。
八、訴訟費用負擔之依據：民事訴訟法第85條第2項。
中    華    民    國    99    年    8     月    30    日
                  民事第一庭  法  官  劉正中
以上為正本係照原本作成。
如對本判決上訴，須於判決送達後20日內向本院提出上訴狀（須
附繕本）。
中    華    民    國    99    年    8     月    30    日
                              書記官

司法院資訊處製作；財團法人民間司法改革基金會備份。
